ACORDAO-COMPLETO-2335894

ACÓRDÃO 1893/2020 ATA 27/2020 - PLENÁRIO

VISTOS, relatados e discutidos estes autos Representação da empresa Norteletro Comércio e Serviços Ltda. a respeito de possíveis irregularidades ocorridas no Pregão Eletrônico 89/2016 da Amazonas Distribuidora de Energia (AmE) , visando à contratação de empresa de engenharia para a prestação de serviços de campo em redes de distribuição elétrica na área urbana e rural de municípios do Estado do Amazonas;
		ACORDAM os Ministros do Tribunal de Contas da União, reunidos em Sessão do Plenário, ante as razões expostas pelo Relator, em:
		9.1. conhecer da Representação, nos termos do art. 113, § 1º, da Lei 8.666/1993, c/c o art. 237, inciso VII, do RI-TCU para, no mérito, considerá-la procedente;
		9.2. rejeitar as razões de justificativa apresentadas pelas empresas 88 Engenharia Ltda. - ME (CNPJ 23.131.132/0001-58) e Eletro Incorporações e Construção Ltda. - EPP (CNPJ 07.096.422/0001-51) ;
		9.3. considerar graves as infrações cometidas pelas empresas 88 Engenharia Ltda. - ME e Eletro Incorporações e Construção Ltda. - EPP, durante a participação no Pregão Eletrônico 89/2016, promovido pela então Amazonas Distribuidora de Energia (AmE) ;
		9.4. aplicar às empresas citadas no item 9.2 desta deliberação, individualmente, a sanção de inidoneidade para participar de licitação na administração pública federal pelo prazo de 1 (um) ano, com fundamento no art. 46 da Lei 8.443/1992, c/c art. 271 do Regimento Interno;
		9.5. dar ciência desta deliberação à representante, às empresas citadas no item 9.2 desta deliberação e à Procuradoria da República no Estado do Amazonas;
		9.6. deferir o pedido de cópia integral do processo feito pela representante legal do Conselho Regional de Engenharia e Agronomia do Estado do Amazonas (Crea/AM) à peça 116, com fundamento nos arts. 59, inciso V e 94 da Resolução-TCU 259/2014, c/c o art. 4º, § 1º da Resolução-TCU 249/2012.
		9.7. arquivar o presente processo, com fundamento no art. 169, inciso III, do Regimento Interno.

Representação sobre possíveis irregularidades ocorridas em pregão eletrônico que visava à contratação de empresa de engenharia para a prestação de serviços de campo em redes de distribuição elétrica em área urbana e rural.

Amazonas Distribuidora de Energia S.A. (privatizada).

3. Interessados/Responsáveis:
3.1. Responsáveis: 88 Engenharia Ltda. - ME (23.131.132/0001-58); Alexandre Queiroz da Silveira (XXX.906.152-XX); Alfredo Lucio Pereira de Oliveira (XXX.519.662-XX); Claudio Guenka (XXX.259.102-XX); Eletro Incorporações e Construção Ltda. - EPP (07.096.422/0001-51); Mario Sergio Gomes da Cunha (XXX.504.222-XX); Nahum de Aguiar Falcão (XXX.177.202-XX); Paulo Ricardo Isolino Sampaio (XXX.565.692-XX); Rui Barbosa Maciel (XXX.741.542-XX).

13.1. Ministros presentes: José Mucio Monteiro (Presidente), Walton Alencar Rodrigues, Benjamin Zymler, Aroldo Cedraz (Relator), Raimundo Carreiro, Ana Arraes, Bruno Dantas e Vital do Rêgo.
13.2. Ministro-Substituto convocado: Augusto Sherman Cavalcanti.
13.3. Ministros-Substitutos presentes: Marcos Bemquerer Costa, André Luís de Carvalho e Weder de Oliveira.

ACORDAO-COMPLETO-2468325

Acórdão 1676/2021 - Plenário

AROLDO CEDRAZ

Inicio este Relatório transcrevendo a instrução da Secretaria de Controle Externo no Estado do Amazonas (SEC-AM) à peça 109, a qual contou com a anuência de seu corpo dirigente (peças 110-111) :
"INTRODUÇÃO
1.	Cuidam os autos de representação da empresa Norteletro Comércio e Serviços Ltda., com pedido de cautelar, a respeito de possíveis irregularidades ocorridas no Pregão Eletrônico 089/2016 da Amazonas Distribuidora de Energia (AmE) , o qual visava à contratação de empresa de engenharia para a prestação de serviços de campo em redes de distribuição elétrica na área urbana e rural dos municípios do interior, no valor de R$ 13.817.610,49.
HISTÓRICO
2.	Em instrução inicial (peça 4) , propôs-se o conhecimento da representação, concessão de medida cautelar, oitivas e diligências.
3.	Mediante Despacho (peça 8) , o Exmo. Ministro Relator Aroldo Cedraz conheceu da representação, denegou a medida cautelar inaudita altera pars, e determinou:
15.1. oitiva da Amazonas Distribuidora de Energia S.A., com fundamento no art. 276, § 2º, do Regimento Interno do TCU, para que, no prazo de 5 (cinco) dias, manifeste-se conclusivamente sobre os fatos apontados nesta representação, especialmente quanto: 
a) ao fato de que o Ofício 183/2017-GP/Crea/AM teria sido entregue ao pregoeiro sem que a empresa 88 Engenharia Ltda. tivesse recorrido de sua inabilitação; 
b) aos aspectos técnicos da Manifestação 033/2016-ATEC e do Ofício 183/2017- GP/Crea/AM, que foram de encontro às conclusões da diligência anteriormente realizada pela Amazonas Distribuidora de Energia S.A.; 
c) às razões que a levaram a desconsiderar a decisão anterior de inabilitar a empresa 88 Engenharia Ltda.;
d) ao fato de que não teria diligenciado o Crea-AM, para que fosse melhor avaliado o atendimento dos requisitos de habilitação por parte da empresa 88 Engenharia Ltda.; 
e) ao fato de que a empresa Norteletro Comércio e Serviços Ltda. teria indicado o Sr. Waldemar Andre Johansson Filho como responsável técnico pelo contrato a ser firmado, o qual seria Diretor de Operação e Expansão da Eletrobrás Distribuidora Roraima, empresa do Grupo Eletrobrás; 
15.2. diligência ao Conselho Regional de Engenharia e Agronomia do Estado do Amazonas, com fundamento no art. 157 do Regimento Interno do TCU, para que, no prazo de 15 (quinze) dias: 
a) envie cópia da Manifestação 033/2016-ATEC e do Ofício 183/2017-GP/Crea/AM; 
b) apresente as razões e documentação pertinente que levaram à conclusão de que o contrato original da 88 Engenharia Ltda. (CNPJ 23.131.132/0001-58) com a Eletro Incorporações e Construção, somado aos aditivos, atingiu os valores declarados na Certidão de Acervo Técnico n.º 924397/2016, referendados pelo Ofício 183/2017-GP/Crea/AM; 
c) informe se todos os itens (600 unidades consumidoras, 16,5 km de rede AT, 30 km de rede BT e 260 postes) constantes da Certidão de Acervo Técnico n.º 924397/2016 estão condizentes com os serviços executados; 
d) informe se os aditivos ao contrato a que faz referência a Certidão de Acervo Técnico n.º 924397/2016 estão registrados junto ao Crea-AM, fazendo acompanhar documentação probatória, se for o caso;
4.	Em resposta à oitiva e diligência supramencionadas, a AmE e o Conselho Regional de Engenharia e Agronomia do Estado do Amazonas (Crea/AM) apresentaram, tempestivamente, as informações e/ou esclarecimentos constantes das peças 16 e 17.
5.	Em nova instrução (peça 37) , após a análise das informações apresentadas, verificaram-se achados que levariam à anulação de algumas fases do pregão em questão, bem como à promoção de audiência de diversos responsáveis.
6.	Em despacho acostado à peça 40, o Exmo. Ministro Aroldo Cedraz determinou o que segue:
Ante o exposto, determino à Amazonas Distribuidora de Energia S.A. que: 
a) nos termos do art. 276 do Regimento Interno do TCU, suspenda cautelarmente, de imediato, os procedimentos relativos ao Pregão Eletrônico 089/2016, discutido nestes autos, visando à contratação de empresa de engenharia para a prestação de serviços de campo em redes de distribuição elétrica na área urbana e rural dos municípios do interior de Manaus/AM, inclusive no que tange à eventual assinatura de contrato ou execução contratual, até que este Tribunal decida quanto ao mérito da presente Representação; (grifo nosso) 
b) no prazo de 15 (quinze) dias, em sede da oitiva prevista no § 3º do art. 276 do Regimento Interno do TCU, preste esclarecimentos acerca dos fatos apontados nesta Representação, sopesando nessa manifestação não somente as alegações do Crea/AM, mas também as ponderações apresentadas pela Secex/AM. 
Por fim, determino à unidade instrutiva que: 
a) encaminhe à Amazonas Distribuidora de Energia S.A., na pessoa de seu representante legal, cópia deste despacho, acompanhado das peças 1, 4, 17, 33, 34, 36 e 37, a fim de subsidiar sua manifestação, alertando-a quanto à possibilidade de o TCU vir a determinar a anulação do Pregão Eletrônico 089/2016 e a responsabilização dos agentes que deram causa às irregularidades que porventura venham a se confirmar;
b) faculte à empresa 88 Engenharia Ltda., na pessoa de seu representante legal, a oportunidade de se manifestar, no prazo de 15 (quinze) dias, caso tenha interesse, acerca da cautelar adotada, a fim de atender a Súmula Vinculante n.º 3 do Supremo Tribunal Federal;
7.	A oitiva da AmE e a comunicação da empresa 88 Engenharia Ltda. - ME foram realizadas, respectivamente, mediante os Ofícios 1578/2017-TCU/SECEX-AM, de 7/7/2017, e 1579/2017-TCU/SECEX-AM, de 7/7/2017 (peças 42-43) .
8.	A AmE respondeu à oitiva por meio do documento que consta da peça 50 e a empresa 88 Engenharia Ltda. com a documentação contida na peça 51.
9.	Diante dos exames da oitiva da AmE e da manifestação da 88 Engenharia Ltda. em conjunto com os demais documentos que constam deste processo, propôs-se ouvir em audiência diversos responsáveis indicados na instrução de peça 58, assegurando-lhes a oportunidade da ampla defesa e do contraditório.
10.	Propôs-se, ainda, a revogação da medida cautelar concedida e a anulação do ato que havia habilitado a empresa 88 Engenharia Ltda., retornando à fase de habilitação, uma vez que tal empresa não atendera aos requisitos de habilitação, por apresentar documento inidôneo para fins de habilitação, o que indica, no contexto apresentado, fraude no procedimento licitatório. 
11.	Por intermédio do Acórdão 2314/2017-TCU-Plenário, Rel. Min. Aroldo Cedraz (peça 61) , o Tribunal decidiu:
9.1. conhecer da representação, nos termos do art. 113, § 1º, da Lei 8.666/1993, c/c o art. 237, VII, do RI-TCU para, no mérito, considerá-la procedente;
9.2. revogar, nos termos do art. 276, § 5º, do RI-TCU, a medida cautelar concedida em 6/7/2017 para a suspensão do Pregão Eletrônico 089/2016 (peça 40) ;
9.3. assinar prazo de 15 (quinze) dias, com fundamento no artigo 71, inciso IX, da Constituição Federal, c/c artigo 45 da Lei 8.443, de 1992, para que a Amazonas Distribuidora de Energia S.A. proceda à anulação do ato que habilitou a empresa 88 Engenharia Ltda. no Pregão Eletrônico 089/2016 e dos atos dele decorrentes, promovendo o retorno do procedimento licitatório à etapa de habilitação;
9.4. efetuar, com fundamento no art. 43, inciso II, da Lei 8.443/1992, a audiência das empresas 88 Engenharia Ltda. (CNPJ 23.131.132/0001-58) e Eletro Incorporações e Construções Ltda. (CNPJ 07.096.422/0001-51) , pela irregularidade a seguir especificada, de modo a proporcionar-lhes as condições necessárias ao pleno exercício do contraditório e da ampla defesa:
9.4.1 fraudar o Pregão Eletrônico 089/2016, mediante apresentação de atestado de capacidade técnica inidôneo, simulando a prestação de serviços em quantidades superiores à supostamente realizada por meio da ART AM 20150031165, que resultou na emissão da CAT 924397/2016, contrariando a jurisprudência desta Corte e os princípios da moralidade, isonomia e competitividade, insculpidos no art. 3º da Lei 8.666/1993.
9.5. encaminhar cópia desta deliberação, bem como das peças 1, 37 e 58: 
9.5.1. às empresas 88 Engenharia Ltda. (CNPJ 23.131.132/0001-58) e Eletro Incorporações e Construções Ltda. (CNPJ 07.096.422/0001-51) , de modo a subsidiar suas manifestações;
9.5.2. ao Ministério Público Federal, de modo a subsidiar as apurações de irregularidades no Pregão Eletrônico 089/2016, no âmbito do Inquérito Civil n.° 1.13.000.000860/2017- 96;
9.5.3. ao Crea/AM, de modo a subsidiar as apurações da Câmara Especializada de Engenharia Elétrica e de Segurança do Trabalho (CEEEST) para anular a ART 20150031165 e a CAT n.º 924397/2016.
12.	Houve manifestação do MPF no sentido de solicitar celeridade na instrução dos autos (peça 54) .
13.	Em cumprimento ao Acórdão 2314/2017-TCU-Plenário, Rel. Min. Aroldo Cedraz (peça 61) , foram expedidos os Ofícios 2338/2017-TCU/SECEX-AM (comunicação de decisão à AmE, peça 68) ; 2337/2017-TCU/SECEX-AM (audiência da empresa Eletro Incorporações Ltda., pela 69) ; 2341/2017-TCU/SECEX-AM (comunicação ao Crea/AM, peça 70) ; 2336/2017-TCU/SECEX-AM (audiência da empresa 88 Engenharia Ltda., peça 71) ; e 2340/2017-TCU/SECEX-AM (ciência ao MPF, peça 72) .
14.	O MPF apresentou nova representação sobre fatos correlacionados ao Pregão Eletrônico 089/2016 (peças 104-106) .
EXAME TÉCNICO
15.	As empresas 88 Engenharia e Eletro Incorporação foram chamadas em audiência, em cumprimento ao Acórdão 2314/2017-TCU-Plenário, Rel. Min. Aroldo Cedraz (peça 61) , para apresentarem suas razões de justificativa para a seguinte ocorrência:
9.4.1 fraudar o Pregão Eletrônico 089/2016, mediante apresentação de atestado de capacidade técnica inidôneo, simulando a prestação de serviços em quantidades superiores à supostamente realizada por meio da ART AM 20150031165, que resultou na emissão da CAT 924397/2016, contrariando a jurisprudência desta Corte e os princípios da moralidade, isonomia e competitividade, insculpidos no art. 3º da Lei 8.666/1993.
Análise das audiências
16.	A empresa 88 Engenharia Ltda. apresentou a documentação acostada às peças 67, 77-78, e 88-95; a empresa Eletro Incorporação Ltda., à peça 103, por intermédio do mesmo escritório de advocacia. Cabe ainda destacar que a AmE informou o cumprimento do Acórdão 2314/2017-TCU-Plenário, Rel. Min. Aroldo Cedraz (peça 61) , apresentando o expediente à peça 83.
17.	Primeiramente (peça 67) , a empresa 88 Engenharia Ltda. solicita o encerramento do processo por perda de objeto, uma vez que o pregão teria sido "abandonado".
18.	Contudo, o TCU possui diversos precedentes que indicam que a revogação ou anulação de uma licitação não leva, necessariamente, à perda do objeto. Nesse sentido, deve-se prosseguir com a análise de mérito:
Acórdão 828/2018-TCU-Plenário, Rel. Min: André de Carvalho - A anulação da licitação não conduz, necessariamente, à perda de objeto da representação, podendo o exame de mérito se fazer cogente com vistas a orientar pedagogicamente o órgão licitante, de modo a evitar a repetição das ocorrências examinadas, e a responsabilizar o gestor pelos atos irregulares praticados.
Acórdão 2142/2017-TCU-Plenário. Rel. Min.: Augusto Nardes - A revogação da licitação, após a instauração e a consumação do contraditório, conduz à perda de objeto da cautelar que determinou a suspensão do certame, mas não da representação em si, tornando necessário o exame de mérito do processo, com o objetivo de evitar a repetição de procedimento licitatório com as mesmas irregularidades verificadas.
19.	Em resposta à audiência (peças 77-86) , a 88 Engenharia Ltda., em suma, dá destaque a uma suposta controvérsia acerca da metodologia para aferir o trabalho realizado por meio da ART AM 20150031165, que resultou na emissão da CAT 924397/2016, conforme excertos de destaque (peça 77) :
8. Inicialmente, cumpre destacar que não houve fraude na declaração de habilitação técnica, mas apenas controvérsia sobre a metodologia utilizada para medir o trabalho realizado.
9. De fato, a análise técnica realizada pela Amazonas Distribuidora de Energia S/A, que baseou todas as discussões acerca da impropriedade das declarações feitas pela 88 Engenharia Ltda. quanto à quantidade do serviço realizado, utilizou medida para levantamento dos quilômetros de Rede M.T. e B.T. erroneamente. Faz-se necessário reiterar a indicação da correta metodologia, já explicitada pela empresa no âmbito do corrente processo:
1 Km de Rede de B.T. X 3 fases + 1 neutro = 4 cabos 
1 Km x 4 cabos = 4.000m ou 4 Km de cabos 
1 Km de Rede de M.T. X 3 fases 
1 Km x 3 cabos = 3.000m ou 3 Km 
No caso das Uc's (Unidade consumidora) , a medição efetuada pela Amazonas Energia de maneira equivocada indica somente 11 Uc's, contudo a medida certa a ser considerada é a seguinte: Para cada poste aplicado na Rede é possível um mínimo de 4 consumidores por poste e um máximo de 16 consumidores por poste. No presente caso (certidão e contrato) foram aplicados o máximo de consumidores, por isso a quantidade descrita no atestado. Isso significa, propriamente, que os consumidores irão se interligando à medida em que os lotes do Condomínio forem vendidos e ocupados: existem, assim, disponibilidade das interligações no local.
 (...) 
12. Percebe-se, assim, que as alegações de falsidade que pesam sobre os cálculos apresentados pela 88 Engenharia Ltda. no âmbito do Pregão Eletrônico nº 089/2016, as quais poluíram todo o processo e lançaram dúvidas acerca da idoneidade da empresa, decorrem de um desentendimento técnico por parte da própria empresa concessionária do certame, a Amazonas Distribuidora de Energia S/A.
 (...) 
14. Quanto à comprovação da existência dos quatro aditivos contratuais com a Eletro Incorporações e Construção Ltda., constata-se que os documentos colacionados são fidedignos e estão acompanhados de nota fiscal.
15. Os técnicos do CREA estiveram no local de execução da obra, atestando o serviço. Em face do pagamento das parcelas ajustadas em contraprestação ao trabalho prestado, a 88 Engenharia emitiu a devida nota fiscal. A empresa ajustou a emissão de uma única nota fiscal ao final da prestação dos serviços, cuja cópia segue em anexo.
 (...) 
17. Quanto à capacidade técnica, data maxima venia, é desnecessário delongar-se no exame sobre a proximidade, ou não, da empresa 88 Engenharia à empresa Eletro Incorporações e Construção Ltda., uma vez que o Edital exige comprovação de capacidade técnico-profissional, atestada a partir da atuação profissional de seu responsável técnico, pessoa física.
 (...) 
27. Por fim, os documentos ora colacionados comprovam que a empresa 88 Engenharia existe de fato e encontra-se em regular funcionamento. 
28. As certidões em anexo comprovam a regularidade fiscal da empresa e o seu funcionamento. As notas fiscais demonstram a compra de insumos para realização de obras diversas, dentro do escopo da empresa. 
29. Na verdade, o fato da empresa não ter sido encontrada para intimação no primeiro endereço apontado no processo administrativo diz respeito, tão somente, na desatualização do cadastro da 88 Engenharia. A simples mudança de endereço sem prévia notificação o TCU não pode ser entendida, permissa venia, como prova de inexistência de empresa que possui todas as certidões públicas em dia.
20.	A 88 Engenharia Ltda. apresenta um laudo emitido pela empresa RKL (peça 89) para tentar fortalecer sua posição, contudo, tal argumento já foi rechaçado em instrução anterior (peça 58, p. 10-11) :
43.	Houve erro na contagem das quantidades dos serviços prestados em função da ausência da análise dos fundamentos apresentados durante a diligência, bem como pela falta de experiência dos técnicos que a realizaram. Nesse sentido, apresenta cálculos e atestados de empresas que prestaram serviços com objeto igual ao que será contratado (peça 51, p. 26-27) .
44.	Relata que os serviços não foram realizados apenas uma vez, tendo em vista o seu refazimento por força de eventos climáticos, havendo, dessa forma, a celebração de quatro termos aditivos, conforme manifestação encaminhada ao Crea/AM, em 1º/2/2017, com a respectiva documentação probatória (peça 51, p. 62-102) .
Análise
45.	Não assiste razão à empresa, visto que as equipes do Crea/AM e AmE, que realizaram a vistoria in loco, possuíam pessoal qualificado para realizar o trabalho.
46.	Além disso, os aditivos e documentos apresentados não são provas robustas que possam afastar a constatação, feita por pessoal qualificado, de que os serviços não foram realizados nas quantidades indicadas no seu atestado de capacidade técnica. De mais a mais, o próprio Crea/AM abriu processo administrativo para anular a CAT 924397/2016 (peça 17, p. 3) .
21.	Atribuir falta de experiência dos técnicos do Crea/AM e da AmE é um argumento frágil, a questão da insubsistência da ART AM 20150031165, que resultou na emissão da CAT 924397/2016 é muito mais singela do que a empresa 88 Engenharia Ltda. tenta transparecer.
22.	Retomar-se-ão alguns aspectos já tratados em outras instruções (peça 37) .
22.1.	O primeiro fato incontroverso é que a ART AM 20150031165 (peça 1, 54) , de 25/11/2015, pelo valor de R$ 90,888,80, informa o serviço equivalente a 600 UCs, 15,50 km de rede AT, 30,00 km de rede BT e 260 postes (peça 1, p. 49-55) , com as seguintes observações:
Serviço de construção de rede elétrica de baixa tensão com cabo multiplexado e alta tensão com space cabe e sistema de iluminação pública com fornecimento de turmas pesas, mão de obra de técnicos, veículos e equipamentos no loteamento Residencial Bosque das Aguas - Presidente Figueiredo-AM. Assinatura do Contrato 18/11/2015. Prazo de execução da obra 30 Dias, termino da obra (1ª etapa) 03/12/2015, termino da obra (2ª etapa) 18/12/2015.
22.2.	Na referida ART nada costa de aditivos ou serviços complementares, tampouco no atestado de capacidade técnica emitido pela empresa Eletro Incorporações (peça 1, p. 49-53) . Apenas relata que o contrato fora firmado em 18/11/2015. Diante dessas informações, a AmE realizou uma inspeção in loco, em 6/12/2016, na presença de representantes de empresa 88 Engenharia, e atestou o seguinte quantitativo (peça 78, p. 78-79) :
A simples inspeção visual verificou-se tratar de um loteamento residencial horizontal, com 02 vias principais e 11 vias secundárias, não totalmente habitado. Não se identificou nome das ruas. Ao longo dessas vias constatou-se a existência de uma rede elétrica de média e baixa tensão, constituída de postes de concreto DT, e de fibra, e de cabos multiplex, protegido e nú de alumínio. 
O quadro abaixo resume o levantamento físico da rede instalada no local.
	Item
	MT (km) 
	BT (km) 
	Postes
DT/11m
	Postes
FB/11m
	Postes
DT/9m
	Postes
FB/9m
	Transf.

		Nú - AL
 (23 vãos) 
	Protegido
 (6 vãos) 
	Nú - AL
 (76 vãos) 
	Multiplex
 (5 vãos) 
					30 kva

	1
	0,805
	0,21
	2,66
	0,175
	30
	1
	52
	2
	3

	Total
	1,015
	2,835
	31
	54
	3

O quantitativo da rede foi estimado considerando vão médio de 35m, tanto para rede de BT, quanto para rede de MT, havia vista que a rede de média tensão era conjugada com a rede de BT.
O quadro abaixo ilustra o quantitativo apresentado pela empresa Eletro no Atestado de Capacidade Técnica.
	Item
	Município
	Local
	UCs
	Rede AT
 (km) 
	Rede BT
 (km) 
	QTD
Postes

	1
	Presidente Figueiredo - AM
	Loteamento Residencial Bosque das Águas
	600
	16,5
	30,0
	260

 (...) 
Ante o exposto, concluem os dirigentes que não foi constatado a totalidade de rede e postes constante no Atestado de Capacidade Técnica apresentado pela empresa Eletro Incorporações e Construção. Não foi compatibilizada a quantidade de UC´s, entretanto estimamos existir construído aproximadamente 50 edificações.
22.3.	Na Manifestação 33/2106 - ATEC, de 29/11/2016 (peça 17, p. 7) , emitida pelo Eng. de Pesca Paulo Ricardo Isolino Sampaio, Assessor Técnico do CREA, acerca de denúncia de ocorrência de irregularidades, ilegalidade, improbidade e fraude no pregão eletrônico - PRE 089/2016, encaminhada pela empresa HPX Construções Ltda., que participou do certame, o Crea informa que realizou visita ao local dos serviços e constatou:
Tratar-se de um condomínio de lotes unifamiliar dividido em duas etapas, sendo a primeira com 70 lotes e a segunda com 53 lotes (...) sendo constatado que o atestado não reflete 1% do que fora declarado pela empresa.
 (...) Não obstante a Recorrida aduz que instalou 16.50km de cabos Space Cable em rede de alta tensão e 30.00km de cabos multiplexados em rede de baixa tensão, sendo que na realidade o local dispõe de rede convencional, utilizando cabo de alumínio, visivelmente desgastado pelo tempo de instalação, o que contradiz com a data da entrega em 13/12/2015. (grifei) 
Há ainda irregularidade quanto as dimensões contidas no atestado apresentado pela empresa, este informa 30 km de cabo multiplex em rede de baixa tensão, onde ficou evidenciado que o instalado foi do cabo de alumínio de aproximadamente 1,24mts e 16,50 km de cabo Space Cable em rede de alta tensão, onde mais uma vez o documento não espelha a verdade. O único ponto que detectado cabo Space Cable corresponde a aproximadamente 183,00m, no mais o sistema é convencional. (grifei) 
22.4.	Destarte, não se trata de simples quantitativo ou metodologia, tanto a AmE quanto o Crea/AM atestaram valores muito inferiores ao descrito na ART AM  20150031165 (peça 1, 54) , com relato, inclusive, de visível "desgastado pelo tempo de instalação, o que contradiz com a data da entrega em 13/12/2015". 
22.5.	Até o presente momento nenhum aditivo havia sido informado, seja para a AmE ou para o Crea/AM. Ocorre que, por meio do Ofício 183/2017-CP/CREA, de 10/2/2017 (peça 17, 5-6) , o Presidente do Crea/AM, Eng. Civil Claudio Guenka, alega a suposta existência de aditivos, ou seja, diversos serviços teriam sido refeitos, o que levaria à suposta correção dos quantitativos da ART AM 20150031165 (peça 1, 54) . Posteriormente o próprio Presidente do Crea/AM desmentiu a existência dos aditivos nos arquivos do Crea/AM (peça 17, p. 1-2) .
22.6.	Dessa forma, a empresa 88 Engenharia passou a argumentar que alguns serviços foram refeitos devido a condições climáticas desfavoráveis, sem, contudo, apresentar a referida documentação ao Crea/AM, conforme se explanará.
22.7.	Assim, pode-se concluir que a ART AM 20150031165 (peça 1, 54) possui informações falsas, seja no aspecto qualitativo ou no aspecto quantitativo. Não podendo a empresa argumentar que houve inexperiência por parte da AmE ou do Crea/AM em avaliar os quantitativos, uma vez que a empresa teria omitido fatos como a existência de aditivos.
22.8.	A empresa 88 Engenharia tenta explicar a sua contagem dos aditivos (peça 81) , apresentando um confuso quadro que indica um contrato matriz e outros contratos menores, cujos quantitativos não conferem com aqueles indicados na ART. Ao que tudo indica, o contrato matriz seria o conjunto dos outros contratos que daria o quantitativo 15,50 km de rede AT, 30,00 km de rede BT e 260 postes. Contudo a soma dos contratos não totaliza esses valores (peça 81, p. 3-39) :
	Contrato 02/2015

	REDE AT (KM) 
	REDE BT (KM) 
	Poste 11M
	Poste 9M
	Total de postes

	2,1
	2,5
	9
	9
	20
	20
	58

	Contrato 3/2015

	REDE AT (KM) 
	REDE BT (KM) 
	Poste 11M
	Poste 9M
	Total de postes

	1,5
	4,7
	5
	5
	17
	17
	44

	Contrato 4/2015 parte 1

	REDE AT (KM) 
	REDE BT (KM) 
	Poste 11M
	Poste 9M
	Total de postes

	3
	6
	7
	7
	14
	14
	42

	Contrato 4/2015 parte 2

	REDE AT (KM) 
	REDE BT (KM) 
	Poste 11M
	Poste 9M
	Total de postes

	3,2
	8
	8
	8
	28
	28
	72

	Totais

	REDE AT (KM) 
	REDE BT (KM) 
	Poste 11M
	Poste 9M
	Total de postes

	9,8
	21,2
	29
	29
	79
	79
	216

22.9.	Não se localizou no expediente explicativo da empresa 88 Engenharia (peça 81) ou outro contrato que poderia complementar os totais. Além disso, é de se observar que a empresa conta em duplicidade os supostos postes substituídos. Por exemplo, ao retirar 17 postes e instalar a mesma quantidade, totaliza indevidamente o quantitativo de 34 postes instalados, em vez de 17.
22.10.	Outro fato importante de se destacar é que o Contrato 2/2015 foi firmado em 4/9/2015 (peça 81, p. 7) e o ultimo serviço teria sido finalizado em 13/1/2016 (peça 81, p. 33) data completamente distinta da descrita na estabelecida na ART AM  20150031165 (peça 1, 54) , que teria iniciado em 3/12/2015 e terminado em 18/12/2015.
22.11.	O curto prazo de 30 dias descrito na ART foi alvo de recurso pela empresa HPX, contra o qual a empresa 88 Engenharia apresentou a seguinte contrarrazão (peça 1, p. 74) :
Quanto ao prazo de execução dos serviços, indicando a HPX que não seriam compatíveis com o objeto licitado, é imperioso informar que a Recorrente tem de aprender a interpretar os termos da legislação. Quando a lei de licitações indica em seu art. 30 a necessidade de comprovação de "atividade pertinente e compatível em características, quantidades e prazos com o objeto da licitação". Não se trata do prazo integral da execução do serviço e do contrato, mas como o próprio dispositivo indica, da "atividade".
Logo, a análise é relacionada à atividade e tudo englobado numa US, ou seja, no atestado apresentado ao Pregoeiro a atividade desenvolvida em 30 dias, principalmente relacionada com as quantidades e características, foi compatível com o objeto ora licitado. Quer-se dizer com isso que se em 30 dias realizou aquilo, tem capacidade para realizar a quantidade disposta no edital e no prazo a ser firmado para o contrato. E nem poderia o edital exigir que o atestado comprovasse a realização de serviços pelo mesmo período a ser contrata do, visto que há vedação expressa no art. 30, §5º à exigência de "comprovação de atividade ou de aptidão com limitações de tempo". Pelo exposto, regular o atestado apresentado, que comprova a capacidade da licitante nos moldes exigidos pelo edital.
22.12.	Destaca-se que a questão do prazo de 30 dias foi reafirmada em outro expediente (peça 51, p. 173) .
22.13.	Assim, a empresa 88 Engenharia ora afirma que executou o serviço em 30 dias ora apresenta documentos complementares (aditivos para justificar os baixos quantitativos atestados nas visitas in loco) com informações e prazos distintos, fatos que evidenciam que os diversos argumentos e documentos apresentados pela empresa não se harmonizam.
22.14.	A 88 Engenharia tentou argumentar que as ART dos aditivos não foram emitidas por terem sido realizadas concomitantemente (peça 51, p. 174) :
Com relação às ART's dos aditivos, não foram emitidas pelo fato da execução dos serviços terem ocorrido concomitantemente, dentro do mesmo período de tempo da ART geral do contrato, que por sua vez cobria na totalidade dos valores de todos esses serviços, conforme demonstrado em documento (sem alteração do objeto do contrato) .
22.15.	Contudo, novamente, a própria documentação apresentada relativa aos aditivos (peça 81) mostra prazos distintos e bem definidos, sendo os aditivos firmados em 4/9/2015, 16/10/2015 e 14/12/2015. Para que sejam considerados contratos complementares, devem ser precedidos de um contrato principal, que só poderia ter iniciado antes de 4/9/2015, nunca em 12/2015.
22.16.	Observe o art. 10 da Resolução 1.025/09 do Confea, que sinaliza que o procedimento correto é a emissão de uma ART e posteriormente de ART complementar em caso de alteração contratual:
Art. 10. Quanto à forma de registro, a ART pode ser classificada em:
I - ART complementar, anotação de responsabilidade técnica do mesmo profissional que, vinculada a uma ART inicial, complementa os dados anotados nos seguintes casos:
a) for realizada alteração contratual que ampliar o objeto, o valor do contrato ou a atividade técnica contratada, ou prorrogar o prazo de execução; ou
b) houver a necessidade de detalhar as atividades técnicas, desde que não impliquem a modificação da caracterização do objeto ou da atividade técnica contratada.
22.17.	Destaca-se, a empresa alega que o Crea/AM detinha os aditivos, contudo o próprio Crea/AM informou a esta Secretaria o seguinte (peça 17, p. 1-2) :
4. Item D - Informe se os aditivos ao Contrato a que faz referência a Certidão de Acervo Técnico 924397/2016 estão registrados junto ao CREA-AM, fazendo acompanhar documentação probatória se for o caso.
CREA-AM - A existência de Aditivo não foi informada pela empresa quando da formalização do Requerimento de emissão de CAT. Porém, tais aditamentos deram-se em razão de fatos e argumentos novos apresentados a posteriori.
A exigência quanto a regularização dos aditivos foi objeto de diligência requerida pela Câmara Especializada de Engenharia Elétrica e de Segurança do Trabalho - CEEEST, através da Decisão nº 270/17, cópia anexa. (grifou-se) 
22.18.	Por sua vez, a decisão da Câmara Especializada de Engenharia Elétrica e de Segurança do Trabalho - CEEEST do Crea/AM possui o seguinte teor (peça 17, p. 4) :
A Câmara Especializada de Engenharia Elétrica e Segurança do Trabalho do Conselho Regional de Engenharia e Agronomia do Estado do Amazonas (Crea-AM) . apreciando o Protocolo 2558529/2017, que trata de denúncia recebida neste regional das empresas HPX Construções, Norte Eletro Comercio e Serviço e Amazonas Energia Distribuidora referente ao pregão número 89/2016 da Amazonas Energia a respeito de divergência de quantitativos na ART número 20150031165 e CAT número 924397/2016 emitida para o profissional Nahum de Aguiar Falcão CREA 5906D/AM. Em diligência feita pela Amazonas Energia foi emitido relatório de diligência técnico em 06/12/2016 onde foi constatado o seguinte: Linha de A T com 1,015 Km, linha de BT com 2,835 Km e 85 postes instalados. Na ART e CAT consta 16,5 Km de linha de BT, 30 Km de linha de A T e 260 postes. A fiscalização do CREA efetuou diligencia também e através do documento de fiscalização número 31764/16 também confirmou que existe divergência entre o informado na AT e o realmente executado. A empresa contratante do serviço é a 88 Engenharia Ltda., profissional Nahum de Aguiar falcão CREA 59060/AM e o atestado de execução do serviço foi emitido pela Eletro Incorporações e Construção Ltda assinado pelo profissional Rui Barbosa Maciel CREA 73450/AM. A resolução 1.025/2009 na seção IV Da nulidade da ART, o artigo 25 diz: "A nulidade da ART ocorrerá quando: 1) for verificado lacuna no preenchimento, erro, ou inexatidão insanáveis de qualquer dado da ART". O artigo 26 diz: "A câmara especializada relacionada a atividade desenvolvida decidirá acerca do processo administrativo da anulação da ART". No parágrafo primeiro do artigo 53 diz: "A CAT perderá a validade no caso de modificação dos dados técnicos qualitativos e quantitativos nelas contidos, bem como de alteração da situação do registro da ART". O Colegiado DECIDIU, por unanimidade, em harmonia com o voto do (a) eminente Relator Eng. Eletric SERGIO CESÁRIO NUNES, que seja convertido em DILIGÊNCIA para: 1) Abrir processo administrativo para anular a ART número 20150031165 e CAT número 924397/2016; 2) Convidar por meio de oficio no prazo de 15 dias após o recebimento do mesmo a comparecer a CEEEST para explicação da divergência de quantitativo verificada entre a ART e CA T e relatórios da Amazonas Energia e Fiscalização do CREA/AM. 3) Solicitar a apresentação da ART dos 4 aditivos referente aos mesmos serviços descritos na justificativa e defesa apresentada em 01/02/2017 ao CREA/AM constante no processo 2557007/2017. É a Decisão. (nosso grifo) 
22.19.	Ou seja, até 5/4/2017, data da decisão da CEEEST, não existia no Crea/AM ART dos quatro aditivos, fato que mostra as diversas contradições argumentativas da empresa 88 Engenharia e Eletro Incorporações.
22.20.	Lembrando que a ART AM 20150031165 (peça 1, 54) é de 25/11/2015, ou seja, passados mais de um ano do registro da ART, o Crea/AM não tinha em seus arquivos os supostos quatro aditivos.
22.21.	Dessa maneira, a ART não contempla informações importantes como aditivos (contratos complementares) , ART complementar e prazos, de forma que isso se deu por culpa exclusiva do Sr. Nahum de Aguiar Falcão, sócio da empresa Eletro Incorporações e responsável técnico, além de procurador da empresa 88 Engenharia, devendo ambas responder pela fraude. 
22.22.	Por fim, deve-se ter em mente que acatar o argumento de que existiam aditivos que não estavam devidamente descritos na ART ou em ART complementar desvirtua o instituto da ART e causa insegurança ao dispositivo, uma vez que eventuais fraudes na ART poderiam ser supridas por aditivos não informados no momento e no modo correto.
22.23.	Nesse sentido, mantem-se o entendimento de que a ART AM 20150031165, que resultou na emissão da CAT 924397/2016, é documento fraudulento. O TCU possui sólidos entendimentos sobre a aplicabilidade da prova indiciária, como:
Acórdão 1005/2017-TCU-Plenário-Rel. Min. Marcos Bemquerer: A prova indiciária, constituída por somatório de indícios que apontam na mesma direção, é suficiente para caracterizar fraude a licitação mediante conluio de licitantes, devendo ser declarada a inidoneidade das empresas para licitar com a Administração Pública Federal (art. 46 da Lei 8.443/1992) .
23.	Quanto aos demais assuntos tratados pela 88 Engenharia, mais precisamente sobre a relação entre a Eletro incorporações e a 88 Engenharia, e capacidade operacional, a empresa pouco acrescenta em novos argumentos. Em sua razão de justificativa (peça 77) , a empresa afirma que os aditivos são verdadeiros, que há nota fiscal, que há capacidade técnica-operacional, que as certidões negativas estão vigentes, em suma, que a empresa existe de fato e encontra-se em regular funcionamento.
23.1.	Contudo, os indícios são diversos, conforme analisado na instrução de peça 37:
43.	Achado 1: fraude ao Pregão Eletrônico 089/2016 da Amazonas Distribuidora de Energia (AmE) .
 (...) 
44.2.	A representante alegava que a Certidão de Acervo Técnico 924397/2016, decorrente da ART AM20150031165 (peça 1, p. 54) , tendo como responsável técnico Nahum de Aguiar Falcão, acompanhado de Atestado de Capacidade Técnica emitido pela empresa Eletro Incorporações e Construção Ltda., datado em 15 de dezembro de 2015, assinado por Rui Barbosa Maciel CREA 7345-D/AM para comprovar a qualificação técnica da empresa 88 Engenharia Ltda.-ME (CNPJ 23.131.132/0001-58) apresentava informações incompatíveis.
44.3.	Por tal motivo, foi inabilitada da licitação, mas que em sessão de 9 de março de 2017 foi reabilitada, em decorrência das informações trazidas pelo Ofício 183/2017-GP /CREA-AM, datado de 10/2/2017, tratando do PE 089/2016, que, direcionando resposta ao requerimento protocolado sob o número 2557006/2017 à empresa 88 Engenharia Ltda., confirmava a veracidade do atestado apresentado (peça 17, p. 5-6) .
44.4.	Inicialmente chamou atenção o fato de a empresa 88 Engenharia Ltda-ME ter sido vencedora de um Pregão para prestar serviços de campo em redes de distribuição elétrica na área urbana e rural dos municípios do interior no valor de R$ 13.817.610,49 sem nunca ter prestado um serviço de igual envergadura para entes públicos ou privados e que a Certidão de Acervo Técnico - CAT 924397/2016 refere-se a um condomínio de lotes.
44.5.	Em pesquisa no sistema CNPJ, verificou-se que a empresa 88 Engenharia Ltda-ME foi aberta em 25/8/2015, com objeto de manutenção de redes de distribuição de energia elétrica, possuindo em seu quadro societário o Sr. Alfredo Lucio Pereira de Oliveira (CPF XXX.519.662-XX) e Alexandre Queiroz da Silveira (CPF XXX.906.152-XX) , estando localizada na avenida Rio Jutaí, 34, quadra 36, Conjunto Vieiralves, Manaus, Amazonas (peças 33, p. 3) .
44.6.	Como constatado anteriormente, o senhor Nahum de Aguiar Falcão, o responsável pela CAT 924397/2016, acompanhou a equipe técnica da AmE como representante da 88 Engenharia, sendo sócio das empresas Eletro Incorporações e Construção EPP (CNPJ 07.096.422/0001-51) , Eletro Instalações Ltda. (CNPJ 04.399.340/0001-98) , Instecol Engenharia Ltda ME (CNPJ 02.747.593/0001-80) e Instecol Comércio de Materiais Elétricos Ltda. (CNPJ 15.820.103/0001-75) (Peça 33, p. 1) e ainda, é o síndico do Condomínio Residencial Bosque das Águas, local onde supostamente a 88 Engenharia teria prestado serviços objeto da CAT 924397/2016 (peça 33, p. 2) .
44.7.	Dentre as empresas supracitadas, em consulta ao Ceis, constatou-se que a Eletro Instalações Ltda. (CNPJ 04.399.340/0001-98) recebeu sanção da Amazonas Distribuidora de Energia em 19/9/2016, de suspensão por dois anos, com base no art. 87, III da Lei 8.666/1993, em razão de descumprimento de obrigações assumidas no Contrato OC 96685/2015, resultante da Concorrência 002/2015, por abandonar o canteiro de obras. Essa sanção iniciou-se em 19/9/2016 e findará em 18/9/2018 (peça 34) .
44.8.	Por sua vez, a Amazonas Energia realizou diligência in loco no Condomínio Bosque das Águas, no dia 6/12/2016, para verificar a autenticidade das informações da CAT, que informava que a empresa 88 Engenharia havia realizado a construção da rede elétrica da 2ª Etapa do Condomínio Residencial Bosque das Águas, sendo que a equipe foi acompanhada pelos Senhores Nahum de Aguiar Falcão, o qual estava como representante da empresa 88 Engenharia Ltda. e Rui Barbosa, representante da Eletro (peça 1, p. 78-79) .
44.9.	Associado a este fato, a empresa Eletro Incorporações, cujo sócio é o Sr. Nahum de Aguiar Falcão, emitiu um atestado técnico para uma empresa recém-criada, e ele mesmo apresentou-se como representante da empresa, quando em seu quadro societário consta apenas Sr. Alfredo Lúcio Pereira de Oliveira (CPF XXX.519.662-XX) e Alexandre Queiroz da Silveira (CPF XXX.906.152-XX) .
44.10.	Nesse sentido, descortina-se a situação de que a empresa Eletro Incorporações concede atestado de capacitação técnica para empresa 88 Engenharia Ltda., cujo representante é o sócio das empresas da CAT guerreada.
44.11.	Pior ainda, é que a empresa 88 Engenharia Ltda. tem característica de ser empresa de fachada, pois consta que recebeu dos supostos serviços prestados no condomínio o valor de R$ 90.888,80 e seu capital social apresenta-se como de R$ 3.242.754,00, o que tem contornos para sua adequação à capacidade econômico financeira necessária para contratações envolvendo altos valores com a administração pública. Corrobora-se com esse fato as contrarrazões da empresa 88 Engenharia conforme excerto abaixo (peça 1, p. 76-77) :
Quanto ao suposto lançamento da depreciação, a Recorrida integralizou seu capital social no valor de R$ 10.000,00 em 25/08/2015, conforme contrato arquivado na Junta Comercial do Estado do Amazonas, inclusive com a primeira Alteração Contratual do aumento de capital da empresa em R$ 3.242.753,90, datada de 17/03/2016. O referido aumento é proveniente de um imóvel e consta no descritivo do Contrato Social a integralização do bem em Ativo Imobilizado, totalizando assim o montante de R$ 3.252.753,90 de Capital Social Integralizado.
44.12. Salta os olhos ainda a idade dos sócios, o Sr. Alfredo conta hoje com 69 anos e seu sócio Alexandre com 62 anos, e sem qualquer outra passagem empresarial, criam empresa que de um capital inicial de R$ 10.000,00, eleva-se no ano seguinte de sua constituição para R$ 3.242.754,00, decorrente de suposta integralização de imóvel.
44.13.	Além do mais, extrai-se de informações cedidas do INSS (peça 30) e Ministério do Trabalho (peça 31, p. 58-174) 	que os referidos sócios da 88 Engenharia eram funcionários da empresa Eletro Instalações Ltda., sendo o Sr. Alfredo Lúcio Pereira de Oliveira eletrotécnico e o Sr. Alexandre Queiroz da Silveira porteiro de edifícios, conforme Rais dos últimos anos. Deve-se, ainda, explicitar que os proventos pagos pela previdência social aos referidos senhores são incompatíveis com o valor do imóvel integralizado de R$ 3.242.754,00 (peça 30, p. 4 e 11) .
44.14. Ainda, em visita ao local onde consta o endereço da empresa 88 Engenharia Ltda encontrou-se a empresa AmazonSmart Offices (razão social Aso Serviços de Escritórios Virtuais Eireli-EPP, CNPJ 15.556.126/0001-14) , sem qualquer indicativo de uma empresa de engenharia para realizar um contrato desse porte (peça 36) .
44.15. Além disso, há a constatação de que a empresa 88 Engenharia possuía apenas 8 funcionários registrados no Ministério do Trabalho em dezembro de 2015 (peça 32) . Dessa maneira, o Sr. Nahum de Aguiar Falcão não poderia ser representante dessa empresa, uma vez que não era sócio e tampouco era funcionário, em aparente desrespeito ao parágrafo único do art. 55 da Resolução 1025/2009 do Confea: "A CAT constituirá prova de capacidade técnico-profissional de uma pessoa jurídica somente se o responsável técnico indicado estiver a ela vinculado como integrante de seu quadro técnico". (grifou-se) 
23.2.	Não fosse bastante, em instrução de peça 58 apresentou outros elementos que fortalecem o entendimento de que a empresa 88 Engenharia é empresa de fachada:
60.	Na documentação encaminhada pela empresa 88 Engenharia Ltda., observa-se um contrato de prestação de serviço e responsabilidade técnica firmado com o Sr. Nahum de Aguiar Falcão, em 1º/9/2015, o que esclarece o seu vínculo profissional com a empresa (peça 51, p. 297) . 
61.	Além disso, foram acostadas aos autos procurações da empresa 88 Engenharia Ltda. - ME e de seus sócios, Srs. Alfredo Lúcio Pereira de Oliveira e Alexandre Queiroz da Silveira, as quais concedem amplos poderes ao supramencionado profissional e ao Sr. Rui Barbosa Maciel, ambos sócios da empresa Eletro Incorporações e Construção - empresa que emitiu o atestado de capacidade técnica para 88 Engenharia Ltda. apresentar nos procedimentos de habilitação do Pregão Eletrônico 89/2016 - (peça 51, p. 41-44) .
62.	Estas informações corroboram o entendimento firmado na instrução precedente acerca de indícios fortes de que a empresa 88 Engenharia Ltda. fora criada com o objetivo de ser uma empresa de fachada, visto que seus sócios, ex-funcionários da Eletro Instalações Ltda. - empresa do mesmo grupo econômico da Eletro Incorporações e Construção - (peça 30 e peça 31, p. 58-174) , delegaram aos Srs. Nahum de Aguiar Falcão e Rui Barbosa Maciel (sócios da Eletro Instalações Ltda.) poderes para gerir a empresa recém-criada, o que os caracteriza como donos de fato da empresa 88 Engenharia Ltda., tendo em vista os poderes que lhes foram concedidos nas procurações apresentadas nestes autos.
63.	No que tange à situação de o Sr. Nahum de Aguiar Falcão figurar como síndico do condomínio onde foram realizados serviços de engenharia por empresa da qual é representante técnico, obtendo atestado de capacidade técnica, emitido por empresa da qual é sócio, de pronto, entende-se que não configura ilegalidade alguma. Assim, assiste-lhe razão ao afirmar que a iniciativa privada é livre, nos limites da lei, para celebrar os negócios jurídicos que lhe forem proveitosos. 
64.	No caso em apreço, contudo, a esfera privada colidiu com a pública, porquanto o atestado apresentado pela empresa 88 Engenharia Ltda., no âmbito do Pregão Eletrônico 89/2016, não possui condições de habilitá-la para realizar os trabalhos que são objetos deste certame licitatório, visto que não tem experiência comprovada, conforme demonstrado na situação encontrada adiante.
65.	A informação de que está devidamente constituída, nos termos da legislação, não afasta os indícios fortes de que atua como empresa de fachada, tendo em vista as seguintes constatações: a)  sócios que não possuem capacidade econômica para integralizar ao patrimônio da empresa um imóvel no valor de R$ 3.242.754,00 (peça 30, p. 4 e 11) ; b)  funcionamento de outra empresa no seu endereço (peça 36) ; e c)  mudança de sede para o mesmo endereço da empresa Eletro Instalações Ltda. (empresa de propriedade dos Srs. Nahum de Aguiar Falcão e Rui Barbosa e suspensa de participar de licitações por abandonar canteiro de obra) .
66.	Sobre este último aspecto, impende mencionar que foi promovida recentemente, em 16/6/2017, a segunda alteração do contrato social da empresa 88 Engenharia Ltda. - ME, em que houve alteração do seu endereço de funcionamento (peça 52, p. 3-7) .
67.	Ante os indícios de desvio de finalidade na criação da empresa 88 Engenharia Ltda., caberia a esta Corte de Contas representar ao Ministério Público para que tome as providências que entender cabíveis. Entretanto, o Parquet já abriu inquérito civil para apurar as possíveis irregularidades verificadas no Pregão Eletrônico 89/2016, consoante dispõe a Portaria 28, de 24/5/2017 (peça 54, p. 4) . (grifou-se) 
23.3. Contudo, a audiência determinada pelo Acórdão 2314/2017-TCU-Plenário, Rel. Min. Aroldo Cedraz (peça 61) trata apenas da questão da ART, e não versa sobre a possibilidade de a empresa 88 Engenharia ser empresa de fachada. Nesse caso, tal fato deve apenas reflexamente ser considerado em eventual sanção às empresas, sendo a causa principal e determinante a ART falsa.
24.	No que tange às razões de justificativa da empresa Eletro Incorporações (peça 103) , seu posicionamento é majoritariamente semelhante ao da 88 Engenharia, conforme excertos de destaque:
6. Conforme já demostrado pela empresa 88 Engenharia, a forma de apuração da quantidade do trabalho exercido que consta da representação e do acórdão não correspondem às, normas da Amazonas Energia. 
7. Com efeito, as normas técnicas da Amazonas Energia determinam que devem ser considerados a quantidade de "fios" instalados nos postes para a aferição do trabalho executado. Em linhas gerais, quanto mais fios em cada poste de energia elétrica, mais complexo o trabalho. Por isso, os postes com mais "fios" devem ser considerados em maior quantidade do que os com menos.
 (...) 
12. Com relação à segunda diligência do CREA/AM, cumpre verificar a especialidade do profissional destacado, completamente inadequada à verificação em concreto. De fato, trata-se de um Engenheiro de Pesca e, em que pese a competência do referido profissional para sua área de atuação, era manifestamente incabível que ele realizasse a avaliação de serviços de engenharia elétrica. (...) 
13. Outro ponto relevante - e que se repete na diligência da Amazonas Energia - é que os aditivos regularmente celebrados e que ensejaram novos serviços não foram considerados nas diligências.
14. Perceba-se que o Relatório de Visita Técnica (peça 33) da Amazonas Energia é bastante simples, não detalhando a forma de contagem realizada e muito menos identificando as bases de análise e apuração das quantidades:
 (...) 
17. Não obstante, os técnicos da Amazonas Energia se recusaram a avaliar os aditivos e registros fotográficos das evidências, limitando-se a informar que esses deveriam ser encaminhados à concessionária. Mesmo após o envio, os aditivos não fizeram parte da avaliação do Relatório e muito menos foram considerados para efeitos de quantidades.
 (...) 
18. Pelo exposto, tanto em função das diferenças consideráveis nas quantidades apuradas por todas as diligências realizadas, quanto em razão da completa ausência de avaliação dos aditivos para fundamentar as quantidades apuradas, fica claro que os documentos nos quais o TCU baseia sua análise (pontos 43 a 46 do Acórdão) não refletem a realidade.
 (...) 
25. Comprovadas as quantidades e serviços nos atestados, necessário tratar ainda o ônus da prova. É que normalmente, como o Tribunal analisa a regular aplicação de recursos públicos ou realização de procedimentos definidos em lei, existe uma inversão do ônus da prova, competindo aos responsáveis a demonstração (Acórdão n° 43712018-Segunda Câmara; Acórdão nº 5374/2016-Segunda Câmara; Acórdão n° 6214/2016-Segunda Câmara; e Acórdão n.º 75751/2015-PrimeiraCâmara) .
26. Assim, apenas em tais casos o ônus da prova nesse Tribunal inverte-se, o que não ocorre no presente. Está-se questionando idoneidade de serviços executados e devidamente comprovados por documentos hábeis.
 (...) 
31. Por isso, data vênia, não podem os técnicos filiar-se aos achados da Amazonas Energia e do CREA/AM, tanto pela ausência de confiabilidade das informações já demonstrada em tópico anterior, quanto pela clareza dos laudos produzidos pela investigada nos autos, que explicam a utilização da norma técnica.
 (...) 
34. Primeiramente, o Ac6rdão argumenta que o CREA/AM não tinha conhecimento dos aditivos celebrados para a realização de novos serviços:
35. Ocorre, todavia, que os documentos presentes nos autos demonstram que, quando emitido o Oficio nº 183/2017, em 10/02/2017, e também a Decisão 270/17, em 05/04/2017, aquele Conselho já detinha os referidos aditivos, encaminhados em 01102/2017 (peca 51. p. 62-102) :
36. Os aditivos (contratos complementares) foram enviados ao CREA/AM anteriormente à manifestação do órgão, justamente porque a Manifestação 033 ATEC e o Relatório da Amazonas Energia não consideraram as informações desses documentos para elaboração dos achados.
 (...) 
39. Além disso, os argumentos laterais tentam construir uma ideia de empresa de fachada, quando foi demonstrado que a constituição foi bastante anterior à licitação ora tratada e que a empresa estava atuando nos serviços. Também chama atenção o a afirmação de que nunca havia realizado serviços de maior porte antes, quando fica claro que esse argumento é falho: a empresa tinha expertise técnica suficiente para o trabalho.
 (...) 
46. Por todos os problemas e contradições nas análises dos técnicos do Tribunal, ganha ainda mais relevância os argumentos trazidos nesta manifestação e, principalmente, o Laudo Pericial completo demonstrando as quantidades atestadas regularmente, que se entende são as provas robustas capazes de afastar a suposta irregularidade apontada e ensejar o julgamento de improcedência da Representação.
25.	Primeiramente, observa-se que a empresa vai pela mesma linha de raciocino da empresa 88 Engenharia, entendendo que se trata de uma falha na metodologia da contagem dos quantitativos da ART AM 20150031165 (peça 1, 54) . Entende-se desnecessário tecer maiores argumentações sobre a ART, uma vez que tal questão já foi analisada na presente instrução, conforme itens 22 e subitens.
25.1.	Segundo, o representante legal da empresa Eletro Incorporações tenta transparecer aparente violação à ampla de defesa ao alegar a irregular inversão do ônus da prova. Porém, a questão da idoneidade da ART AM 20150031165 (peça 1, 54) está descrita em todas as instruções da presente representação (peças 4, 37 e 58) .
25.2.	Por fim, tenta-se relativizar os diversos indícios de que a empresa 88 Engenharia é empresa de fachada. Novamente, não se mostram necessárias novas análises, considerando que o item 23 e subitens desta instrução tratam do assunto.
25.3.	Assim, diante das razões expendidas, não se identificaram argumentos ou documentos suficientes para alterar o entendimento que a ART AM 20150031165 (peça 1, 54) é fraudulenta.
Demanda do MPF
26.	Em 8/7/2018, a Procuradoria da República no Amazonas formalizou representação para que fossem apuradas irregularidades em uma denúncia, ofertada pela empresa 88 Engenharia, acerca de eventual incompatibilidade na atuação do profissional Waldemar André Johansson Filho na participação no Pregão Eletrônico 89/2016 como responsável técnico da empresa Norteletro Comércio e Serviços Ltda. (peça 104-106) .
26.1.	Em atendimento à representação do MPF, foi informado, por intermédio do Ofício 1611/2018-TCU/SECEX-AM, de 20/8/2018 (peça 107) , que tal demanda seria analisada na presente representação, uma vez que já foi objeto de análise em instruções pretéritas.
26.2.	A AmE foi chamada em oitiva para se manifestar sobre o fato de que a empresa Norteletro Comércio e Serviços Ltda. teria indicado o Sr. Waldemar André Johansson Filho como responsável técnico pelo contrato a ser firmado, o qual seria Diretor de Operação e Expansão da Eletrobrás Distribuidora Roraima, empresa do Grupo Eletrobrás, por meio do Ofício 0552/2017-TCU/SECEX-AM, de 30/3/2017 (peça 9) .
26.3.	A Amazonas Energia fez os seguintes esclarecimentos (peça 16, p. 8-9) :
Em virtude da denúncia apresentada pela empresa Moden Modelo de Engenharia Ltda., este pregoeiro passou a analisar detalhadamente os documentos de habilitação da empresa Norteletro Comércio e Serviços Ltda., a fim de comprovar sua habilitação e verificar a procedência da denúncia.
Durante a realização da análise dos documentos de habilitação da empresa Norteletro Comércio e Serviços Ltda., este pregoeiro identificou a ausência da declaração de instalações e pessoal técnico a ser disponibilizado para execução do serviço. Realizou então a solicitação de envio da referida declaração à empresa Norteletro Comercio e Serviços Ltda.
Após envio da declaração, ficou constatado que o profissional apresentado como responsável técnico para execução dos serviços seria o Sr. José Januário de Almeida. Portanto, os atestados que apresentam o Sr. Waldemar André Johansson Filho foram considerados apenas para comprovação da capacidade técnico-operacional (item 13.7) , tendo sido analisadas para comprovação da capacidade técnico-profissional (item 13.8) as CAT's do profissional José Januário de Almeida.
26.4.	A justificativa apresentada acerca do Sr. Waldemar André Johanson Filho pode ser aceita, pois em informações levantadas junto ao INSS constatou-se que o mesmo foi empregado da empresa Norteletro entre 3/4/2006 e 28/2/2010, e o ingresso na Ceron deu-se posteriormente, em 16/9/2013, sendo a última remuneração em fevereiro de 2016 (peça 30, p. 6) .
26.5.	A ata do pregão demonstra que o pregoeiro estava analisando os documentos de habilitação da empresa Norteletro Serviços e Comércio Ltda., solicitando esclarecimentos acerca do seu representante profissional, quando a sessão foi suspensa para habilitar novamente a empresa 88 Engenharia Ltda. (peça 51, p. 58-60) .
26.6.	Nesse contexto, entende-se que o rigor formal no exame das propostas dos licitantes não pode ser exagerado ou absoluto, sob pena de desclassificação de propostas mais vantajosas, devendo as simples omissões ou irregularidades na documentação ou na proposta, desde que irrelevantes e não causem prejuízos à Administração ou aos concorrentes, serem sanadas mediante diligências, de acordo com entendimento firmado Acórdão 2302/2012-TCU-Plenário (Revisor: Ministro Walton Alencar Rodrigues) .
26.7.	Nesse sentido, não se vislumbra irregularidade na atuação do pregoeiro, tampouco da empresa que teria adequado e ajustado sua proposta, contudo, o Sr. Waldemar André Johanson Filho pode estar incorrendo em problemas de conduta ética. Assim, deve-se dar ciência da situação à Eletrobrás S/A, a quem compete primariamente analisar a possível irregularidade na conduta funcional de seu empregado, para que adote as medidas que entender cabíveis.
26.8.	Por fim, na documentação encaminhada pelo MPF, a 88 Engenharia expõe possível conluio entre as empresas HPX Construções Ltda. e Norteletro Comércio e Serviços, a qual já foi analisada na instrução de peça 58:
29. As informações de que houve conluio entre as empresas HPX Construções Ltda. e Norteletro Comércio e Serviços são completamente irrelevantes para este processo, visto que a Lei 8.666/1993 dispõe, no art. 113, § 1º, que, contra irregularidades, qualquer licitante poderá representar a este Tribunal. 
30. No que tange à denúncia endereçada ao Crea/AM, é óbvio que, como entidade responsável pela fiscalização das atividades da área de engenharia, torna-se pertinente a ação da empresa HPX Construções Ltda., nos termos da Lei 5.194/1966. 
31. Em relação à questão do Sr. Antônio Carlos Hermont Nascimento, suposto representante das empresas citadas, não merece prosperar, uma vez que não há evidências de que tenha agido ou maculado o Pregão Eletrônico 89/2016. De mais a mais, a manifestante apresenta informações vagas concernentes a processos licitatórios diversos e em exercícios distintos, o que não caracteriza, dessa forma, irregularidade alguma.
Outras análises
27.	Em análise efetuada na instrução de peça 58, observou-se que a AmE poderia ter incorrido em cerceamento do direito ao contraditório e ampla defesa da empresa 88 Engenharia. Contudo, entende-se que a análise desta questão resta prejudicada, visto que o pregoeiro reformou sua decisão em habilitar a empresa, após a apresentação dos ofícios do Crea/AM
28.	No entanto, entende-se que deve dar ciência à AmE de que no bojo da decisão que inabilitou a empresa do certame, não lhe foi concedido o direito à ampla defesa e contraditório dos fatos que lhe foram atribuídos, porquanto não houve oportunidade de argumentar contra o parecer técnico, fato que vai de encontro ao que preceitua o art. 3º, inciso III da Lei 9.784/1999, que regula o processo administrativo no âmbito federal.
Das responsabilidades
Responsável: empresa 88 Engenharia Ltda. (CNPJ 23.131.132/0001-58) .
Conduta: apresentar documentação falsa (ART e CAT) para atender as condições habilitatórias do procedimento licitatório Pregão Eletrônico 089/2016.
Nexo de Causalidade: ao apresentar documentação com informações falsas, a empresa se sagraria vencedora do Pregão Eletrônico 089/2016, sem, contudo, ter a qualificação técnica para tal.
Normas violadas: Art. 37, caput da Constituição Federal de 1988 (princípios da moralidade e eficiência) ; artigos 3º, 30, II, e 90, da Lei 8.666/1993.	
Responsável: empresa Eletro Incorporações Ltda. (CNPJ 07.096.422/0001-51) .
Conduta: emitir atestado de capacidade técnica em simulação, uma vez que teria contratado a empresa 88 Engenharia, que tinha como responsável técnico Sr. Nahum de Aguiar Falcão, o qual também é sócio administrador da empresa Eletro, com o fito de fraudar o Pregão Eletrônico 089/2016 da Amazonas Energia, e com informações quantitativas inverídicas, fato comprovado pela AmE em inspeção técnica.
Nexo de Causalidade: ao emitir atestado irregular, a Eletro empresta de maneira fraudulenta expertise técnica à empresa 88 Engenharia.
Normas violadas: Art. 37, caput da Constituição Federal de 1988 (princípios da moralidade e eficiência) ; artigos 3º, 30, II, e 90, da Lei 8.666/1993.	
CONCLUSÃO
84.	Diante dos exames das audiências da 88 Engenharia Ltda. e da empresa Eletro Incorporações Ltda. em conjunto com os demais documentos que constam deste processo, conclui-se que a empresa 88 Engenharia, com auxílio da empresa Eletro Incorporações, tentou fraudar o certame Pregão Eletrônico 089/2016 da Amazonas Distribuidora de Energia (AmE) , o qual visava à contratação de empresa de engenharia para a prestação de serviços de campo em redes de distribuição elétrica na área urbana e rural dos municípios do interior no valor de R$ 13.817.610,49.
85.	Com fundamento nas análises realizadas, propõe-se a aplicação de multa e declaração de idoneidade das empresas envolvidas, com base no art. 46 da Lei 8.443/1993, conforme responsabilidades individualizadas na matriz de responsabilização anexa a esta instrução, por apresentar documento inidôneo para fins de habilitação, o que indica, no contexto apresentado, fraude no procedimento licitatório.
86.	Por derradeiro, cabe dar ciência à AmE de que no bojo da decisão que  inabilitou a empresa 88 Engenharia do certame, não lhe foi concedido o direito à ampla defesa e contraditório dos fatos que lhe foram atribuídos, porquanto não houve oportunidade de argumentar contra o parecer técnico, fato que vai de encontro ao que preceitua o art. 3º, inciso III da Lei 9.784/1999, que regula o processo administrativo no âmbito federal; e dar ciência à Eletrobrás S/A de possíveis conflitos éticos envolvendo o Sr. Waldemar André Johanson Filho e sua atuação tanto na Eletrobrás Distribuidora Roraima como na empresa Norteletro Ltda.
PROPOSTA DE ENCAMINHAMENTO
87.	Ante todo o exposto, submetem-se os autos à consideração superior, propondo:
a) 	conhecer da presente representação, satisfeitos os requisitos de admissibilidade previstos nos arts. 235 e 237, inciso VII, do Regimento Interno deste Tribunal, c/c o art. 113, § 1º, da Lei 8.666/1993 e no art. 103, § 1º, da Resolução-TCU 259/2014, para, no mérito, considerá-la procedente;
b) rejeitar as razões de justificativa apresentadas pelas empresas 88 Engenharia Ltda. (CNPJ 23.131.132/0001-58) e Eletro Incorporações Ltda. (CNPJ 07.096.422/0001-51) ;
c) aplicar às empresas 88 Engenharia Ltda. (CNPJ 23.131.132/0001-58) e Eletro Incorporações Ltda. (CNPJ 07.096.422/0001-51) , individualmente, com base no art. 46 da Lei 8.443/1992, c/c art. 271 do RI/TCU, a sanção de inidoneidade para participar de licitação na administração pública federal pelo prazo de cinco anos;
d) aplicar às empresas 88 Engenharia Ltda. (CNPJ 23.131.132/0001-58) e Eletro Incorporações Ltda. (CNPJ 07.096.422/0001-51) , individualmente, a multa prevista no art. 58, II, da Lei 8.443/1992, fixando-lhes o prazo de 15 (quinze) dias, a contar das notificações, para que comprovem, perante o Tribunal (art. 214, inciso III, alínea "a", do Regimento Interno/TCU) , o recolhimento das dívidas ao Tesouro Nacional, atualizadas monetariamente desde a data do acórdão que vier a ser proferido até a data dos efetivos recolhimentos, se forem pagas após o vencimento, na forma da legislação em vigor;
e) autorizar, desde logo, nos termos do art. 28, inciso II, da Lei 8.443/1992, a cobrança judicial das dívidas caso não atendidas as notificações;
f) dar ciência à AmE para que de que no bojo da decisão que inabilitou a empresa 88 Engenharia do certame, não lhe foi concedido o direito à ampla defesa e contraditório dos fatos que lhe foram atribuídos, porquanto não houve oportunidade de argumentar contra o parecer técnico, fato que vai de encontro ao que preceitua o art. 3º, inciso III da Lei 9.784/1999, que regula o processo administrativo no âmbito federal;
g) dar ciência à Eletrobrás S/A de possíveis conflitos éticos envolvendo o Sr. Waldemar André Johanson Filho e sua atuação tanto na Eletrobrás Distribuidora Roraima como na empresa Norteletro Ltda., relativos à sua participação em licitações de empresas do grupo Eletrobrás, encaminhando cópia da presente instrução;
h) dar ciência do acórdão que vier a ser proferido ao representante, à Amazonas Distribuidora de Energia e à Procuradoria da República no Amazonas, destacando que o relatório e o voto que fundamentam a deliberação ora encaminhada podem ser acessados por meio do endereço eletrônico www.tcu.gov.br/acordaos e que, caso tenham interesse, o Tribunal pode encaminhar-lhes cópia desses documentos sem quaisquer custos para V. Sas.;
i) arquivar o presente processo, com fundamento no art. 169, inciso III, do Regimento Interno do Tribunal."
2.	A empresa 88 Engenharia Ltda. acostou, à peça 115, após a instrução de mérito da SEC-AM, defesa complementar apontando supostas impropriedades na análise de Unidade Técnica e defendendo o retorno dos autos àquela unidade para reanálise dos fundamentos e elementos por ela trazidos, os quais influenciariam diretamente a avaliação da regularidade dos documentos questionados no feito.
3.	Em resposta ao Ofício 2341/2017-TCU/Secex-AM, que lhe fora remetido em 17/10/2017, o Conselho Regional de Engenharia e Agronomia do Estado do Amazonas - CREA/AM apresentou expediente onde envia cópia da Decisão n.º 881/2019 (peça 120, p. 2) , emitida pela Câmara Especializada de Engenharia Elétrica e Segurança do Trabalho daquele órgão, nos seguintes termos:
"DECISÃO
A Reunião Ceeest do Conselho Regional de Engenharia e Agronomia do Amazonas - CREA-AM, no uso de suas atribuições legais, reunida em 17 de dezembro de 2019, analisando o relato e voto fundamentado do conselheiro Manuel Cesar Santos Filho, objeto de solicitação de ofício, Resolução Confea nº 1.025/2009, Art. 64. O registro de atestado será efetivado por meio de sua vinculação à CAT, que especificará somente as ARTs a ele correspondentes. § 1º A veracidade e a exatidão das Informações constantes do atestado são de responsabilidade do seu emitente; Anexo IV da Resolução Confea nº 1025, Lei 5.1 94/66, CAPITULO II, Seção I Da Instituição do Conselho e suas Atribuições, Art. 26 - O Conselho Federal de Engenharia, Arquitetura e Agronomia, (CONFEA) , é a instância superior da fiscalização do exercício profissional da Engenharia, da Arquitetura e da Agronomia. Art. 27 - São atribuições do Conselho Federal; CAPITULO III Dos Conselhos Regionais de Engenharia, Arquitetura e Agronomia Seção I Da Instituição dos Conselhos Regionais e suas Atribuições Art. 33 - Os Conselhos Regionais de Engenharia, Arquitetura e Agronomia (CREA) são órgãos de fiscalização do exercício de profissões de engenharia, arquitetura e agronomia, em suas regiões. Art. 34 - São atribuições dos Conselhos Regionais; Regimento Interno do CREA-AM, Seção II Da Competência do Presidente, artigo 86; Declaração de Aceite do Cargo de Profissional do Sistema - Função de Assessor Técnico., considerando finalmente o parecer exarado pelo Conselheiro relator desta Especializada, DECIDIU por unanimidade, Considerando que este Regional recebeu denúncia contra Pessoa Jurídica 88 Engenharia Ltda - ME, cuja representação versa quanto possível documento fraudulento utilizado pela empresa, assunto esse registrado sob o PROTOCOLO Nº 2558529/2017, que em apreciação na Câmara Especializada de Engenharia Elétrica e Segurança do Trabalho culminou na DECISÃO CEEEST Nº 270/17, que decidiu: ' Abrir processo administrativo para anular a ART número 20150031165 e CAT número 924397/2016; 2 - Convidar por meio de oficio no prazo de 15 dias após o recebimento do mesmo a comparecer a CEEEST para explicação da divergência de quantitativo verificada entre a ART e CAT e relatórios da Amazonas Energia e Fiscalização do CREA/AM. 3 - Solicitar a apresentação da ART dos 4 aditivos referente aos mesmo serviço descrito na justificativa e defesa apresentada em 01 /0212017 ao CREA/AM constante no processo 2557007/2017'. Observado que tal processo tramita neste REGIONAL em caráter [sic] de Recurso ao Plenário de acordo com a Resolução CONFEA nº 1.008 de 09/12/2004, Seção III, Do Recurso ao Plenário do Crea Art. 21. O recurso interposto à decisão da câmara especializada será encaminhado ao Plenário do Crea para apreciação e julgamento. Parágrafo único. Caso sejam julgadas relevantes para a elucidação dos fatos, novas diligências deverão ser requeridas durante a apreciação do processo. Portanto comunicamos[sic] que esta Câmara em atenção ao Acórdão 2314/2017-TCU-Plenário, que ante as razões expostas pelo Relator em: ' 9.5.3. ao Crea/AM, de modo a subsidiar as apurações da Câmara Especializada de Engenharia Elétrica e de Segurança do Trabalho (CEEEST) para anular a ART 20150031165 e a CAT n. 0 924397/2016.', que esta Câmara após a DECISÃO Nº 270/17, emitiu sua manifestação, sendo que o processo consta como grau de RECURSO DE PLENÁRIO DESTE REGIONAL, constando em PAUTA DA REUNIÃO ORDINÁRIA DE PLENÁRIO 530ª/2019 DATA: 17.12.2019, para apreciação e julgamento. Comunique-se o TCU, em atenção ao OFICIO 2341/2017-TCU/SECEX-AM, de 17/10/2017. Coordenou a reunião o senhor Romina Alves Dos Santos. Votaram favoravelmente os senhores Conselheiros: Ana Luiza Da Costa Cunha, Manuel Casar Santos Filho, Marcelo De Moraes Steinhagen (suplente) , Maria Dos Anjos Fernandes Pacheco. Não houve voto contrário. Não houve abstenção."
4.	Em síntese, o referido Colegiado especializado informou que emitira parecer a respeito da anulação da ART 20150031165 e da CAT 924397/2016 e que o processo estava em grau de recurso e pautado para a 530ª Reunião Ordinária do Plenário do Crea/AM, de 17/12/2019, pelo que se depreende da leitura daquela decisão transcrita acima.
5.	Em nova manifestação trazida aos autos à peça 121, a empresa 88 Engenharia Ltda. informa que recorreu da decisão do Plenário do Crea/AM PL 549/2019, a qual, ao que consta daquele expediente, cancelou, por nulidade, a ART 20150031165 e a CAT 924397/2016. Alega a recorrente que se trata de uma decisão que não é ainda definitiva.
6.	Estando o processo pautado para julgamento na sessão plenária do dia 8/7/2020, o representante legal da empresa 88 Engenharia Ltda. solicitou o adiamento do julgamento (peça 124) , apresentando novos elementos (peças 128-133) , assim como apresentou pedido de sustentação oral (peça 125) . 
7.	Por intermédio da peça 118, a SEC-AM propõe o indeferimento do pedido de cópia integral do processo feito pela advogada Lúcia de Fátima Aguirre, OAB/AM 11948, representante do Conselho Regional de Engenharia e Agronomia do Estado do Amazonas (peça 116) .
	É o Relatório.

8.1. Keyth Yara Pontes Pina (3.467/OAB-AM) e outros, representando 88 Engenharia Ltda - ME.
8.2. Claudio Pereira de Souza Neto (34.238/OAB-DF) e outros, representando Eletro Incorporações e Construção Ltda. - EPP.
8.3. Décio Flávio Gonçalves Torres Freire (12170/OAB-AL) e outros, representando Amazonas Distribuidora de Energia S.A..
8.4. Thamires Lemos de Mattos (12.334/OAB-AM), representando Norteletro Comércio e Servicos Ltda.

Não atuou.

REPRESENTAÇÃO. PREGÃO ELETRÔNICO. AMAZONAS DISTRIBUIDORA DE ENERGIA. SERVIÇO DE CONSTRUÇÃO DE REDES DE DISTRIBUIÇÃO ELÉTRICA. FRAUDE EM DOCUMENTO DE HABILITAÇÃO TÉCNICA. AUDIÊNCIA. RAZÕES DE JUSTIFICATIVA INCAPAZES DE AFASTAR A IRREGULARIDADE. QUANTIDADE INJUSTIFICADA DE SERVIÇOS PRESTADOS. DECISÃO DE ANULAÇÃO DA ANOTAÇÃO DE RESPONSABILIDADE TÉNICA (ART) PELO PLENÁRIO DO CREA/AM. IRREGULARIDADE GRAVE. INIDONEIDADE PARA LICITAR COM A ADMINISTRAÇÃO PÚBLICA FEDERAL. CIÊNCIA. ARQUIVAMENTO.

REPRESENTAÇÃO (REPR)

Secretaria de Controle Externo de Aquisições Logísticas (Selog).

Trata-se de Representação da empresa Norteletro Comércio e Serviços Ltda., com pedido de cautelar, a respeito de possíveis irregularidades ocorridas no Pregão Eletrônico 089/2016 da Amazonas Distribuidora de Energia (AmE) , o qual visava à contratação de empresa de engenharia para a prestação de serviços de campo em redes de distribuição elétrica na área urbana e rural dos municípios do interior do Estado do Amazonas, no valor de R$ 13.817.610,49.
2.	Nesta oportunidade, são examinadas as audiências das empresas 88 Engenharia Ltda. (CNPJ 23.131.132/0001-58) e Eletro Incorporações e Construções Ltda., realizadas por determinação constante do Acórdão 2314/2017-TCU-Plenário (de minha Relatoria) , nos seguintes termos:
"9.4. efetuar, com fundamento no art. 43, inciso II, da Lei 8.443/1992, a audiência das empresas 88 Engenharia Ltda. (CNPJ 23.131.132/0001-58) e Eletro Incorporações e Construções Ltda. (CNPJ 07.096.422/0001-51) , pela irregularidade a seguir especificada, de modo a proporcionar-lhes as condições necessárias ao pleno exercício do contraditório e da ampla defesa:
9.4.1 fraudar o Pregão Eletrônico 089/2016, mediante apresentação de atestado de capacidade técnica inidôneo, simulando a prestação de serviços em quantidades superiores à supostamente realizada por meio da ART AM 20150031165, que resultou na emissão da CAT 924397/2016, contrariando a jurisprudência desta Corte e os princípios da moralidade, isonomia e competitividade, insculpidos no art. 3º da Lei 8.666/1993."
3.	Após a análise das razões de justificativas das empresas, a Secretaria de Controle Externo no Estado do Amazonas (SEC-AM) concluiu que as alegações e informações trazidas aos autos não foram capazes de afastar a irregularidade motivadora das audiências, propondo a declaração de inidoneidade para licitar com a Administração Pública, assim como a aplicação de multa às empresas, com fundamento nos artigos art. 46 e 58, inciso II, da Lei 8.443/1992, além do art. 271 do Regimento Interno.
4.	Fez também propostas de ciência à Amazonas Distribuidora de Energia e à Eletrobras S.A. À primeira, de que, no bojo da decisão que inabilitou a empresa 88 Engenharia Ltda. do certame, não foi concedido à empresa inabilitada o direito à ampla defesa e ao contraditório dos fatos que lhe foram atribuídos, o que vai de encontro ao que preceitua o art. 3º, inciso III da Lei 9.784/1999. À segunda, acerca da possibilidade de possíveis conflitos éticos envolvendo o Sr. Waldemar André Johanson Filho em sua atuação tanto na Eletrobrás Distribuidora Roraima quanto na empresa Norteletro Ltda.
5.	Adoto como minhas próprias razões de decidir o exame da unidade instrutiva, transcrito no Relatório precedente, sem prejuízo das considerações que faço a seguir, para deixar de acompanhar apenas a proposta de multa das empresas chamadas em audiência. Em virtude da semelhança dos argumentos apresentados, faço uma análise conjunta das defesas.
6.	Em sua defesa, a empresa 88 Engenharia Ltda. destaca uma suposta controvérsia acerca da metodologia para aferir o trabalho realizado por meio da Anotação de Responsabilidade Técnica (ART) AM20150031165, que resultou na emissão da Certidão de Acervo Ténico (CAT) 924397/2016, e de que não teria havido fraude, apresentando, também, laudo emitido pela empresa RKL para fortalecer a sua argumentação.
7.	A empresa busca demonstrar que as alegações de falsidade que pesam sobre os dados de capacidade técnica decorrem de um entendimento técnico equivocado por parte da própria empresa promotora do certame. A recorrente, em síntese, defende a seguinte metodologia para aferição dos serviços (peça 77) :
"9. De fato, a análise técnica realizada pela Amazonas Distribuidora de Energia S/A, que baseou todas as discussões acerca da impropriedade das declarações feitas pela 88 Engenharia Ltda. quanto à quantidade do serviço realizado, utilizou medida para levantamento dos quilômetros de Rede M.T. e B.T. erroneamente. Faz-se necessário reiterar a indicação da correta metodologia, já explicitada pela empresa no âmbito do corrente processo: 
1 Km de Rede de B.T. X 3 fases + 1 neutro = 4 cabos 
1 Km x 4 cabos = 4.000m ou 4 Km de cabos 
1 Km de Rede de M.T. X 3 fases 
1 Km x 3 cabos = 3.000m ou 3 Km 
No caso das Uc's (Unidade consumidora) , a medição efetuada pela Amazonas Energia de maneira equivocada indica somente 11 Uc's, contudo a medida certa a ser considerada é a seguinte: Para cada poste aplicado na Rede é possível um mínimo de 4 consumidores por poste e um máximo de 16 consumidores por poste. No presente caso (certidão e contrato) foram aplicados o máximo de consumidores, por isso a quantidade descrita no atestado. Isso significa, propriamente, que os consumidores irão se interligando à medida em que os lotes do Condomínio forem vendidos e ocupados: existem, assim, disponibilidade das interligações no local."
8.	Tanto o Crea/AM quanto a AmE atestaram valores muito inferiores aos descritos na ART AM20150031165, com relato, inclusive, por agente daquele conselho, de que o local disporia de uma rede convencional, utilizando cabo de alumínio, "visivelmente desgastado pelo tempo de instalação, o que contradiz com a data da entrega em 13/12/2015". Avança ainda informando que "mais uma vez o documento não espelha a verdade", quando trata do uso de cabo multiplex em rede de baixa tensão, quando ficou evidenciado que o que estava instalado era um "cabo de alumínio de aproximadamente 1,24mts e 16,50 km de cabo Space Cable em rede de alta tensão, (...) ". 
9.	Após visita in loco, acompanhada por profissionais tanto da empresa 88 Engenharia Ltda. quanto da empresa Eletro Incorporações e Construções Ltda., assim concluiu a AmE, em relação aos serviços supostamente atestados de 600 UCs (unidades consumidoras) , 16,50 Km de rede AT, 30,00 Km de rede BT e 260 postes, in verbis  (peça 1, p. 78-79) :
"À simples inspeção visual verificou-se tratar de um loteamento residencial horizontal, com 02 vias principais e 11 vias secundárias, não totalmente habitado. Não se identificou nome das ruas. Ao longo dessas vias constatou-se a existência de uma rede elétrica de média e baixa tensão, constituída de postes de concreto DT, e de fibra, e de cabos multiplex, protegido e nú de alumínio. 
O quadro abaixo resume o levantamento físico da rede instalada no local. 
	Item
	MT (km) 
	BT (km) 
	Postes
DT/11m
	Postes
FB/11m
	Postes
DT/9m
	Postes
FB/9m
	Transf.

		Nú - Al
 (23 vãos) 
	Protegido
 (6 vãos) 
	Nú - Al
 (76 vãos) 
	Multiplex
 (5 vãos) 
					30 kva

	1
	0,805
	0,21
	2,66
	0,175
	30
	1
	52
	2
	3

	Total
	1,015
	2,835
	31
	54
	3

O quantitativo da rede foi estimado considerando vão médio de 35m, tanto para rede de BT, quanto para rede de MT, havia vista que a rede de média tensão era conjugada com a rede de BT.
 (...) 
Ante o exposto, concluem os dirigentes que não foi constatado a totalidade de rede e postes constante no Atestado de Capacidade Técnica apresentado pela empresa Eletro Incorporações e Construção. Não foi compatibilizada a quantidade de UCs, entretanto estimamos existir construído aproximadamente 50 edificações."
10.	Ainda que o valores totais obtidos pela visita in loco dos profissionais da AmE fossem multiplicados pelos fatores 4 (para rede BT) e 3 (para rede MT) , apontados como metodologia correta a ser utilizada, os valores resultantes seriam de 11,34 Km para BT (= 2,835 x 4) e de 3,045 Km para MT (= 1,015 x 3) , ainda inferiores aos valores atestados de 30,00 Km para rede BT e de 16,50 Km de rede AT. 
11.	Ademais, carece de razoabilidade a alegação de que tanto os profissionais da AmE quanto os agentes do conselho profissional não teriam capacidade ou experiência necessárias para atestar os serviços efetivamente prestados ou que teriam se utilizado de metodologia equivocada, já que se tratam de entidades com conhecimento especializado sobre a matéria e cujos pareceres gozam de presunção de legitimidade. Ademais, como será visto adiante, o próprio Crea abriu procedimento para anular a ART e a CAT ora examinadas.
12.	Mesmo o Laudo Complementar apresentado pela defesa à peça 133, de 15/12/2017, não é peremptório ao afirmar a quantidade dos serviços realizados, como se depreende deste excerto daquele documento, com grifos acrescidos:
E diante dos documentos apresentados pela empresa 88 Engenharia (23.131.132/0001-58) , tais como: contrato de construção de rede e seus respectivos aditivos que demonstram que a rede elétrica em questão foi por diversas vezes reconstruída devido, aos danos causados por desastres naturais, é provável afirmar, que a quantidade total dos serviços realizados estejam em concordância com os apresentados na Anotação de Responsabilidade Técnica - ART.
13.	A empresa 88 Engenharia Ltda. busca explicar a contagem dos serviços, tal como constam na ART AM20150031165 e na CAT 924397/2016, tomando por base contratos "complementares" ao contrato principal (peças 81 e 115) , os quais só foram comunicados ao Crea/AM, por meio de expediente datado de 1/2/2017 (peça 51, p. 62-63) , já durante o andamento do certame promovido pela AmE e após o provimento de recurso que questionava a capacidade técnico-operacional daquela empresa licitante.
14.	Como aduziu a própria recorrente 88 Engenharia Ltda., é irrelevante a nomenclatura para execução dos serviços para além daqueles atinentes ao contrato principal, que serviu de base para a emissão da ART e da CAT questionada. Importa saber se as quantidades declaradas pela empresa Eletro Incorporações e Construções Ltda. foram aquelas efetivamente realizadas 88 Engenharia Ltda.
15.	A ART AM20150031165, emitida mediante pagamento em 25/11/2015 (peça 1, p. 55) , e a CAT 924397/2016, emitida em 10/5/2016 (peça 1, p. 47) , fazem menção somente a um contrato sem número, celebrado em 19/11/2015, no valor de R$ 90.888,80, com prazo de execução de 30 (trinta) dias, terminando a primeira etapa em 3/12/2015 e a segunda em 18/12/2015.
16.	Essa informação, todavia, é incompatível com os documentos apresentados a respeito dos tais contratos "complementares" (peça 81) . Segundo a empresa 88 Engenharia Ltda., o contrato sem número passou a ser numerado como n.º 1/2015 (denominado "contrato matriz") , sendo os contratos "complementares" numerados de n.º 2/2015 a n.º 4/2015, perfazendo a soma deles ("contrato matriz" e os "contratos complementares") aquele mesmo total de R$ 90.888,80. A redação dos instrumentos contratuais ditos "complementares", a propósito, não faz qualquer menção a essa numeração, o que põe em dúvida, inclusive, a veracidade desses ajustes.
17.	Segundo as informações prestadas, esses seriam os contratos que teriam suportado os serviços nos quantitativos atestados (peças 1, p. 47 e 81) :
	Contratos
	Número
	Data da assinatura
	Período de execução dos serviços

	Contrato Matriz
	01/2015
	19/11/2015
	03/12/2015 a 18/12/2015

	Contrato Complementar 
	02/2015
	4/9/2015
	4/9/2015 a 4/10/2015

	Contrato Complementar 
	03/2015
	16/10/2015
	16/10/2015 a 31/10/2015

	Contrato Complementar 
	04/2015
	14/12/2015
	14/12/2015 a 13/1/2016

18.	Ocorre que não há lógica no argumento de que as partes contratantes, por questão de organização, teriam unificado os serviços executados nos contratos "complementares" de números 2/2015, 3/2015 e 4/2015, em um único contrato celebrado entre as partes e datado de 19/11/2015 (peça 115, p. 4) .
19.	O atestado de capacidade técnica emitido em 15/12/2015 pela empresa Eletro Incorporações e Construções Ltda. em favor da 88 Engenharia Ltda. (peça 1, p. 53) , o qual compõe a CAT 924397/2016, repito, faz menção a um único contrato sem número, cuja duração teria terminado em 13/12/2015. Assim, considerando que os serviços prestados no âmbito do contrato complementar n.º 04/2015 são imprescindíveis para atingir as quantidades atestadas e esses serviços somente foram concluídos em 13/1/2016, eles não poderiam, por óbvio, estar contidos naquele atestado.
20.	A propósito, até o momento, não foi apresentada, pela empresa 88 Engenharia Ltda., uma anotação de responsabilidade técnica (ART) que comprove a atualização dos serviços prestados por meio dos referidos contratos "complementares", exigência a que aludiu a decisão da Câmara Especializada de Engenharia Elétrica e de Segurança do Trabalho (CEEEST) do Crea/AM (peça 17, p. 3-4) , a qual decidiu, inclusive, abrir um processo administrativo para anular a ART AM 20150031165 e a CAT 924397/2016.
21.	Não custa repisar que os referidos contratos "complementares" ou aditivos não foram sequer mencionados pela 88 Engenharia Ltda. por ocasião de apresentação da análise de sua proposta nem em sede contrarrazões em sede recurso, no momento da licitação, ainda que já houvesse, naquele momento, menção às inconsistências nas informações do seu atestado de capacidade técnica.
22.	O exame mais detido das quantidades apresentadas nos supramencionados contratos "complementares" mostra outra incongruência, como apontou a unidade instrutiva. As somas das quantidades de serviços desses contratos, por exemplo, em relação à quilometragem de redes de AT e de BT são iguais a 9,8 Km e 21,2 Km, respectivamente, valores diferentes e inferiores aos valores atestados de 16,5 Km e 30 Km para os mesmos itens.
23.	Por fim, corroborando a análise realizada até aqui, devo consignar que o Plenário do Crea/AM, em sua 530ª Sessão Ordinária, realizada em 17/12/2019, decidiu cancelar, por nulidade, a ART 20150031165 e a CAT 924397/2016, tratadas nestes autos, o que se depreende pelo exame da Decisão 881/2019, da CEEEST do Crea/AM (peças 120) e dos novos elementos acostados pela empresa 88 Engenharia Ltda. à peça 121.
24.	Embora a empresa 88 Engenharia Ltda. tenha recorrido da decisão do Plenário do Crea/AM e, que, portanto, alegue que ela não é definitiva, o posicionamento do órgão máximo daquele conselho reforça o exame realizado a respeito do cometimento de irregularidade pelas empresas chamadas em audiência. Não custa pontuar que esta Corte de Cortas, à luz do princípio da independência das instâncias, exerce a sua jurisdição independentemente das demais, gozando de competências próprias, estatuídas pela Constituição Federal e pela sua Lei Orgânica.
II - Dos novos elementos trazidos às peças 128 a 133
25.	Estando os autos pautados para julgamento na sessão plenária de 8/7/2020, a empresa 88 Engenharia Ltda. apresentou novos elementos, os quais, em síntese, apresentam as seguintes alegações: (i) que houve decisão na seara penal sobre as condutas tratadas no presente processo; (ii) que o objeto do certame em questão foi homologado e executado por outra empresa; (iii) que não ocorreram quaisquer prejuízos diretos a bens, direitos, serviços ou interesses da União; (iv) que o exame de documentação técnica com fundamentos da defesa da empresa não foi realizado pela unidade técnica responsável pela instrução do processo e (iv) que a Amazonas Energia foi privatizada, não havendo sentido em perquirir-se apuração de conduta da empresa em procedimento que perdeu qualquer relevância para atuação do TCU.
26.	Com base nesses argumentos, solicita a declaração de perda de interesse no prosseguimento do feito, e, alternativamente, reitera o seu pedido de retorno dos autos à unidade técnica para nova instrução da matéria.
27.	A respeito da decisão na Ação Penal 0008325-35.2019.4.01.3200, cumpre destacar, novamente, que esta Corte exerce a sua jurisdição independente das demais, tendo a decisão na esfera penal repercussão na instância administrativa somente quando aquela se manifesta pela inexistência material do fato ou pela negativa de sua autoria. Na decisão apresentada, o juiz federal, tão somente, declinou de sua competência em favor da Justiça Comum Estadual.
28.	Quanto à falta de manifestação sobre a documentação técnica apresentada, as considerações trazidas ao longo deste Voto e do Relatório demonstram que ela foi examinada, sem, no entanto, ter sido capaz de alterar a convicção da ocorrência de irregularidade.
29.	A respeito da privatização da Amazonas Distribuidora de Energia, esse fato não afasta a possibilidade de apenação das empresas envolvidas, eis que a ilicitude se consumou quando aquela distribuidora, na qualidade de entidade promotora do Pregão Eletrônico 89/2016, ainda era uma unidade jurisdicionada do TCU. Além disso, mesmo a revogação ou anulação de uma licitação não leva, necessariamente, à perda do objeto do processo de controle externo (Acórdão 828/2018-TCU-Plenário, Relator Min. André de Carvalho e Acórdão 2142/2017-TCU-Plenário, Relator Min. Augusto Nardes) .
30.	Pelo exposto, entendo que devem ser rejeitadas as razões de justificativa apresentadas pelas empresas Eletro Incorporações e Construções Ltda. e 88 Engenharia Ltda. O que se depreende dos autos, frente a todas as evidências, é que as referidas sociedades empresárias atuaram para fraudar o Pregão Eletrônico 089/2016, mediante apresentação de atestado de capacidade técnica inidôneo, simulando a prestação de serviços em quantidades superiores às efetivamente realizadas, por meio da ART AM20150031165 e da CAT 924397/2016.
31.	Todavia, não posso desconsiderar o fato de que, em alguma medida, é razoável admitir que não houve prejuízos a bens, direitos, serviços ou interesses da União, mesmo ao interesse público, em razão da licitação ter sido retomada, homologada em favor de outra empresa, tendo o contrato, inclusive, já se encerrado. Assim sendo, apesar de considerar graves as condutas das empresas arroladas nestes autos, essas considerações, a meu sentir, tornariam desproporcional a sanção de inidoneidade para participar de licitação na administração pública federal pelo prazo máximo legalmente estabelecido, razão pela qual fixo em 1 (um) ano o referido prazo sancionatório, com fundamento no art. 46 da Lei 8.443/1992 e no art. 271 do Regimento Interno.
32.	Deixo, entretanto, de acompanhar a proposta de aplicação de multa às empresas Eletro Incorporações e Construções Ltda. e 88 Engenharia Ltda., já que a jurisprudência do TCU é no sentido de que as multas previstas nos incisos do art. 58 da Lei 8.443/1992 são destinadas aos agentes públicos e aos particulares que atuam como gestores de recursos públicos, não sendo cabível sua aplicação a empresas contratadas pela Administração que se limitam a prestar serviços ou a fornecer bens em troca da correspondente remuneração (Acórdão 4447/2020-TCU-Segunda Câmara e 2073/2018-Plenário, ambos de minha relatoria) .
III - Outros exames
33.	A respeito da Representação da Procuradoria da República no Amazonas para apuração de eventual incompatibilidade na atuação do profissional Waldemar André Johansson Filho na participação no Pregão Eletrônico 89/2016 como responsável técnico da empresa Norteletro Comércio e Serviços Ltda., endosso as conclusões da SEC-AM, embora entenda inoportuna a proposta de ciência à Eletrobras S.A.
34.	A empresa Norteletro Comércio e Serviços Ltda. teria indicado o Sr. Waldemar André Johansson Filho como responsável técnico pelo contrato a ser firmado, o qual seria Diretor de Operação e Expansão da Eletrobrás Distribuidora Roraima, empresa do Grupo Eletrobrás, assim como a promotora do certame. No entanto, a AmE esclareceu que:
	" (...) ficou constatado que o profissional apresentado como responsável técnico para execução dos 	serviços seria o Sr. José Januário de Almeida. Portanto, os atestados que apresentam o Sr. 	Waldemar André Johansson Filho foram considerados apenas para comprovação da capacidade 	técnico-operacional (item 13.7) , tendo sido analisadas para comprovação da capacidade técnico-	profissional (item 13.8) as CAT's do profissional José Januário de Almeida." 
35.	Entendo não ter havido atuação que tenha configurado irregularidade tanto por parte do pregoeiro quanto do Sr. Waldemar André Johansson Filho, embora este pudesse estar cometendo algum desvio de natureza ética em sua atuação profissional. Todavia, em virtude da privatização da Eletrobrás Distribuidora Roraima em 2018, penso que perdeu o objeto a proposta de ciência feita pela SEC-AM à Eletrobras S.A. acerca de possíveis desvios éticos daquele diretor, que era empregado de distribuidora, à época dos fatos, também pertencente ao grupo Eletrobras.
36.	No que toca à proposta de ciência à AmE em razão de que teria incorrido em cerceamento do direito ao contraditório e ampla defesa da empresa 88 Engenharia Ltda., no bojo da decisão que inabilitou a empresa do certame, trata-se, novamente, de proposta não mais oportuna, em razão da privatização da Amazonas Distribuidora de Energia, também ocorrida no ano de 2018.
37.	Em relação ao pedido de cópia integral dos autos pela advogada Lúcia de Fátima Aguirre, OAB 11948/AM, representante legal do Crea/AM, penso que deve ser deferido. Mesmo não sendo o Crea/AM parte nestes autos, o pedido deve ser tratado como solicitação de acesso a informações de que tratam os arts. 94 e 59, inciso V, da Resolução-TCU 259/2014, regulados por dispositivos da Resolução-TCU 249/2012.
38.	Em se tratando de processos de controle externo, o direito de acesso aos documentos ou às informações neles contidas utilizados como fundamento da tomada de decisão e do ato administrativo será assegurado com a edição do acórdão do TCU com decisão de mérito, ora proposto (art. 4º, § 1º da Resolução-TCU 249/2012) . Ademais, independentemente disso, o pedido poderia ser deferido a título de colaboração com o conselho de fiscalização profissional, especialmente por se tratar de informações que poderão auxiliá-lo em eventual processo administrativo contra as empresas aqui arroladas como responsáveis.
39.	Para concluir, não posso deixar de mencionar, ainda que seja em um processo específico de contratação, que, para além da demonstração da capacidade técnica dos prestadores de serviço - procedimento burocrático do certame - e da qualidade de execução dos serviços nas redes de distribuição, importa a qualidade do fornecimento de energia elétrica. Ainda mais em regiões menos assistidas, como é o caso de partes do Estado do Amazonas, muitas vezes não integradas ao Sistema Interligado Nacional (SIN) , sendo atendidas por sistemas isolados que oneram em demasia os consumidores e, por consumirem combustíveis fósseis, agridem o meio ambiente. O Poder Concedente, por meio de instrumentos regulatórios, nunca deve perder de vista a necessidade de prestação desse serviço de forma universal, ambientalmente sustentável, com qualidade e a preços justos.
	Ante o exposto, VOTO por que o Tribunal adote a minuta de Acórdão que ora submeto à apreciação deste Colegiado.
TCU, Sala das Sessões Ministro Luciano Brandão Alves de Souza, em 8 de julho de 2020.
AROLDO CEDRAZ 
Relator